臺灣板橋地方法院刑事判決　　　　　　　　　　　　　　九十年度自緝字第三八號
　　自　訴　人　己○○
　　　　　　　　庚　○
　　　　　　　　戊　○
　　　　　　　　壬○○○
　　被　　　告　辛○○
右列被告因詐欺案件，經自訴人等提起自訴，本院判決如左：
    主  文
辛○○共同連續意圖為自己不法之所有，以詐術使人將本人之物交付，處有期徒刑壹
年貳月。緩刑年。
    事  實
一、辛○○與楊泰山（業經本院判處有期徒刑一年六月確定，並已於民國八十七年五
    月二十日死亡）係夫妻關係，分別於八十二年九月五日及八十三年四月二十五日
    ，在臺北縣板橋市○○街一０三巷七號三樓住處，由楊泰山擔任會首，共同召集
    如附表一、二所示之二個互助會，每會每月新臺幣（下同）三萬及二萬元，均採
    內標制，包括會首分別有三十五會與二十八會（詳細會員名單、開標時間及互助
    會起訖時間均詳如附表一及二所示），均由楊泰山在上址住處負責開標，辛○○
    則負責幫忙收取會款。詎楊泰山與辛○○二人明知經濟狀況不佳，週轉已捉襟見
    肘而無支付能力，竟共同基於意圖為自己不法所有之概括犯意，利用會員彼此間
    不熟識，並趁大部分會員無暇親自參與競標之機會，連續自八十五年三月五日起
    至同年五月五日止（即附表一所示之競標時間），以及於八十五年一月二十五日
    、同年二月二十五日、同年四月二十五日及另一次不詳時間（即附表二所示競標
    時間），均在上址住處，多次在空白紙上制作未書明係何會員名義投標而標息不
    實且較高之標單（楊泰山於附表一互助會所寫標息之金額不詳；於附表二之互助
    會，其中於八十五年一月二十五日係寫六千八百元、於同年二月二十五日係寫七
    千二百元、同年四月二十五日係寫一萬二千元，另一次則標息金額不詳），與到
    場參與競標之少部分會員一起競標且得標，並向到場之會員佯稱係受未親自到場
    之某會員（已忘記謊稱何會員名義）委託而參與競標云云，其他會員則因不認識
    且不知其他會員之聯絡方法，無從知悉委託之真實性，致使如附表一、二所示之
    活會會員陷於錯誤，如數交付扣除該次標金後之會款予楊泰山、辛○○夫婦二人
    ，該些標單於開標後即予撕毀並丟棄。楊泰山與辛○○夫婦二人於八十五年四月
    間，明知渠等收入有限而無力再召集互助會，竟承上開意圖不法所有之詐欺概括
    犯意，再於八十五年四月二十日，在上址住處以召集如附表三所示之互助會為幌
    ，致使庚○、戊○、癸○○及子○○（以詹振源名義參加二會）等人陷於錯誤，
    庚○、戊○、癸○○等三人各繳交七萬三千四百元，子○○則繳交十四萬六千八
    百元予楊泰山與辛○○夫婦二人。迄八十五年五月間，楊泰山與辛○○夫婦二人
    宣告倒會後，旋即搬遷不知去向，會員己○○等人始查悉上情。
二、案經自訴人己○○、庚○、戊○及壬○○○提起自訴。
    理  由
一、右開事實，業據被告辛○○於本院審理時坦承不諱在卷，又共同被告楊泰山如何
    於前揭時、地，以制作未書明係何會員名義投標，標息不實且較高之標單持以競
    標，於得標後向到場之會員佯稱係受未親自到場之會員委託而參與競標等詐術，
    致使附表一、二所示之活會會員陷於錯誤，如數交付扣除該次標金後之會款，以
    及再召集附表三所示之互助會，詐得庚○、戊○、癸○○及子○○等人上揭金額
    會款等情，亦據共同被告楊泰山於本院八十五年度自字第三六四號詐欺案件調查
    及審理時供認屬實在卷（見該卷宗內八十六年六月二十四日、同年七月十五日訊
    問筆錄；同年月二十二日審判筆錄），核與自訴人己○○、庚○、戊○及壬○○○等人之指訴，及證人甲○○、丙○○及乙○○等人於本院調查時一致指證渠等
    因被告辛○○召會始加入，不認識其他會員，並由被告收取會款之指證（見九十
    一年五月二十二日訊問筆錄）相符，並有如附表一、二、三所示之互助會會簿影
    本各乙份附卷可稽，足認被告辛○○前揭自白與事實相符而堪以採信。另證人即
    會員子○○、潘開發於本院調查時均到庭具結，證人子○○證稱：伊有以佳欣的
    名義參加八十三年四月二十五日的會一會，˙˙˙，是辛○○找伊入會，會錢也
    都是拿給她比較多，是他們夫妻二人同時處理開標的事情，伊得標後，被告就跑
    了，伊知道有好幾會活會，但詳細姓名不清楚。伊另外有參加三萬元的會，也是
    被告找伊入會，開前幾會後被告就跑路了，伊不清楚當時被告的經濟狀況，跑了
    才陸續聽到被告欠很多人錢等語（見九十年十二月二十一日訊問筆錄）。證人潘
    開發則證陳：是被告與她先生一起來招伊入會，收錢大部分都是被告來收，伊有
    去現場參加開標，被告都有在場幫忙她先生，伊去開標時，被告都有在場，被告
    及他先生於召會時，都有說放心不會倒會等語，伊與其他會員都不認識等語（見
    九十一年一月十六日訊問筆錄），故被告與楊泰山既屬同居共爨之夫妻關係，復
    依證人子○○、潘開發之證述，被告除單獨或與楊泰山共同召集互助會，開標時
    在場幫忙外，尚負責收取會款等工作，亦足徵被告辛○○就右開犯行，與其夫楊
    泰山間應有犯意聯絡及行為分擔無疑。被告辛○○、楊泰山夫婦二人共同召集互
    助會，利用會員彼此不熟識且大部分會員無暇參與競標之機會，制作未書明係何
    會員名義投標之標單，持以競標而得標，並佯稱係受未親自到場會員之委託云云
    ，足證確已向各活會會員施用詐術，致使各該會員陷於錯誤而繳交會款，是渠等
    為自己不法所有之意圖亦甚彰明。從而本件事證明確，被告犯行洵堪認定，應予
    依法論科。
二、按民法債篇「合會」章訂定前，民間互助會除有特別約定外，均僅係會首與各會
    員間成立契約關係，不論何人得標，會首對於已領取會款會員即死會會員，均得
    請求給付該次會應繳會款，會首冒他人名義標會，其詐欺之對象應僅限於尚未得
    標之活會會員（最高法院七十四年度臺上字第一七九九號、七十六年度臺上字第
    四九八九號判決可茲參照）。被告辛○○與楊泰山共同以前揭詐術，向各活會會
    員詐取會款，故核其所為係犯刑法第三百三十九條第一項之詐欺取財罪。至於渠
    等所制作未書明係何會員名義投標之標單，既不能辨別究係以何人之名義所制作
    ，即難認係私文書及準私文書（參見最高法院九十年台上字第三三九九號判決意
    旨），自無科以偽造私文書罪或偽造準私文書罪刑責之餘地，附予敘明。被告辛○○與楊泰山二人就上開犯行間，有犯意之聯絡及行為之分擔，應論以共同正犯
    。其先後多次詐欺取財犯行，時間緊接，手段相同，復觸犯構成犯罪要件相同之
    罪名，顯係基於概括之犯意而為，應依刑法第五十六條連續犯之規定，論以一罪
    並依法加重其刑。又被告每次之冒標行為，係以一行為向數被害之活會會員詐取
    會款，係一行為觸犯數詐欺罪名，為想像競合犯，應從一重處斷。再者，被告於
    附表一、三所示互助會之詐欺取財犯行，以及被害人甲○○、乙○○及丙○○亦
    遭詐欺取財犯行部分，雖未經自訴人己○○等人提起自訴，惟因與前揭已提起自
    訴並論罪科刑部分，有連續犯之裁判上一罪關係，基於審判上不可分原則，自應
    由本院併予審理，附予指明。爰審酌被告辛○○犯罪之動機、目的、手段、對被
    害人所生之危害、詐欺所得之金額，參與犯行之程度較共同被告楊泰山輕，以及
    於本院審理時尚知坦承犯行之態度等一切情狀，量處如主文所示之刑，以資懲儆
    。末查被告辛○○前未曾受有期徒刑以上刑之宣告，有臺灣高等法院檢察署刑案
    紀錄簡覆表乙份在卷可參，於本院審理時坦承犯行，且於事後與自訴人己○○、
    庚○、戊○、壬○○○及證人潘開發等人成立償還之調解，有臺北縣板橋市調解
    委員會調解筆錄影本五份在卷可佐，堪認被告尚具悔意，經此次偵查審理暨科刑
    之宣告等教訓後，當能知所警惕而信無再犯之虞，本院認前所宣告之刑，以暫不
    執行為適當，爰併予宣告緩刑三年，以啟自新。至於被告等人所製作之標單，既
    於開標後撕毀或丟棄，業據證人潘開發證述在卷，則顯已滅失，爰不併為沒收之
    諭知。
據上論斷，應依刑事訴訟法第二百九十九條第一項前段，刑法第二十八條、第五十六
條、第三百三十九條第一項、第五十五條、第七十四條第一款，罰金罰鍰提高標準條
例第一條前段，判決如主文。
中      華      民      國      九十一      年      七    月    十九    日
                                臺灣板橋地方法院刑事第三庭
                                      法  官    陳志揚
右正本證明與原本無異。
如不服本判決，應於判決送達後十日內向本院提出上訴狀 (應附繕本) ，上訴於
臺灣高等法院。
                                      書記官    陳慶樹
中      華      民      國      九十一      年      八    月    十六    日
附錄本案論罪科刑法條全文：
刑法第三百三十九條
  意圖為自己或第三人不法之所有，以詐術使人將本人或第三人之物交付者，處五年
  以下有期徒刑、拘役或科或併科一千元以下罰金。
  以前項方法得財產上不法之利益或使第三人得之者亦同。
  前二項之未遂犯罰之。
附表一：
  自八十二年九月五日起至八十五年七月五日止，每會三萬元，每月五日，在會首即
  共同被告楊泰山、辛○○位於臺北縣板橋市○○街一０三巷七號三樓住處開標，會
  員（含會首）有：朱美珠、黃阿燕、卓金鍊、莊素嬌、羅文景、羅許心、賴太太、
  游採蓮、王正賢（二會）、賴鎮江、王榮貴、葉阿璋、葉素蓮、吉元（即自訴人庚○）、癸○○（二會）、張美惠、李偉禎（二會）、阿雪、甲○○（二會）、陳武
  雄、陳慶嘉、陳卓真、王振己（即丁○○；二會）、林清香、文德、王明吉、王明
  師、鄭萬清及葉素雲等共三十五人。
  活會會員：庚○、癸○○、丁○○（二會）及甲○○（二會）。
附表二：
  自八十三年四月二十五日起至八十五年六月二十五日止，每會二萬元，每月二十五
  日，在會首即共同被告楊泰山、辛○○上址住處開標，會員（含會首）有：陳璋、
  潘太太、林清香、阿霞、美如、阿枝、秀珍、舜卿（二會）、吉元（二會）、王寶
  英（二會）、譚錦泉、陳敏（即自訴人己○○）、李傳偉、鄧惠苗、佳欣、陳國安
  、李偉禎（二會）、阿露（即自訴人戊○）、採蓮、志成、尤太太（即乙○○）及
  陳武雄（二會）等共二十八人。
  活會會員：己○○、庚○、戊○、李偉禎、丙○○、乙○○及子○○。
附表三：
  自八十五年四月二十日起至八十六年十二月二十日止，每會三萬元，每月二十日，
  在會首即共同被告楊泰山、辛○○上址住處開標，會員（含會首）有：李偉禎、吉
  元、蕭家回、詹振源（二會）、惠苗、陳武雄、癸○○、林義書（二會）、王振己
  （二會）、秀珍、丙○○、阿露、王正賢、陳敏、明和、美如及陳家志等共二十一
  人。
